臺灣高等法院臺中分院民事判決　　　　94年度上更(一)字第38號
上　訴　人　壬○○
　　　　　　子○○
　　　　　　乙○○
　　　　　　庚○○
　　　　　　甲○○
　　　　　　丙○○
　　　　　　戊○○
　　　　　　辛○○
　　　　　　己○○
　　　　　　丁○○
上十人共同
訴訟代理人　陳忠儀律師
被　上訴人　癸○○
訴訟代理人　洪修三律師
上列當事人間請求拆屋還地事件，上訴人對於中華民國92年4月
30日臺灣彰化地方法院91年度訴字第1070號第一審判決提起上訴
，判決後，經最高法院第一次發回更審，本院於94年11月21日言
詞辯論終結，判決如下：
    主  文
上訴駁回。
第二審及發回更審前第三審訴訟費用均由上訴人負擔。
    事實及理由
一、本件被上訴人癸○○、原審原告許添財於原審主張：坐落彰
    化縣秀水鄉○○段423號土地（以下稱系爭土地）係被上訴
    人、訴外人許信雄、許德宗、許五郎、許信亭、許德川等人
    （均為被上訴人已故夫婿許添旺之長兄許添丁之繼承人，原
    併列為原審原告，但其後撤回起訴）以及許添財（許添旺之
    二哥）共有之土地，詎上訴人壬○○、黃金雀之夫子○○，
    分別在系爭土地如附圖編號Ｂ、Ｅ所示土地上興建加強磚造
    房屋居住，上訴人梁慶河、梁金順亦分別於附圖編號Ｃ、Ｄ
    所示土地上興建加強磚造房屋居住，嗣梁慶河於民國（下同
    ）91年5月20日死亡，如附圖編號Ｃ所示房屋即由上訴人庚
    ○○、辛○○、己○○共同繼承，而梁金順於86年6月21死
    亡後，如附圖編號Ｄ所示之房屋亦即由上訴人乙○○、甲○
    ○、丙○○、戊○○、丁○○等人共同繼承，惟上訴人等人
    未經被上訴人癸○○及許添財同意，分別以前述房屋占有使
    用系爭土地，均無任何正當權源，已侵害被上訴人癸○○土
    地所有權之行使，故依民法第767條物上請求權之法律關係
    ，求為命上訴人等應分別將前述房屋拆除，並將所占用之系
    爭土地交還被上訴人癸○○、原審原告許添財及其他共有人
    全體之判決。
二、上訴人壬○○、子○○、乙○○、庚○○、甲○○、丙○○
    、戊○○、辛○○、己○○、丁○○（以下稱上訴人壬○○
    等10人）則以下列事由資為抗辯，並據以請求駁回被上訴人
    等2人於原審之請求：
    (一)上訴人壬○○於54年3月10日，代表其本人、梁慶河、梁
      金順及梁金雀，向被上訴人以及被上訴人之夫兄許添丁、
      許添財購買系爭土地，雙方已達成合意，洽談買賣時，被
      上訴人以及被上訴人之夫兄許添丁、許添財均在場，惟因
      當時系爭土地所有權名義人仍為許天成（即被上訴人之公
      公、許添丁、許添財之父）名義，尚未移轉登記為被上訴
      人以及被上訴人之夫兄許添丁、許添財等人名下，所以由
      長兄許添丁出名書立「耕地放棄證書」，復因許添丁不識
      字，由許添財代為書寫「耕地放棄證書」，再由長兄許添
      丁代表，於「耕地放棄證書」上「放棄人」欄內簽名蓋章
      ，載明願意無條件放棄系爭土地，將系爭土地交與上訴人
      壬○○使用（耕地放棄證書僅記載使用人為壬○○，實應
      包含梁慶河、梁金順、黃金雀），並於同日交付在來稻谷
      1000台斤給許添丁，由許添丁書立收據一張交與上訴人壬
      ○○收執，被上訴人雖未在「耕地放棄證書」上簽名蓋章
      ，但被上訴人於其夫兄許添丁書立上述「耕地放棄證書」
      時亦在場，知悉此事，許添丁所書立之文件雖載為：「耕
      地放棄證書」，實則雙方之本意為買賣系爭土地，上訴人
      等人自具有占有系爭土地之正當權源，並非無權占有。
    (二)退步言之，若許添丁所書立之上述「耕地放棄證書」，不
      足以認定為買賣，惟該「耕地放棄證書」已載明許添丁（
      耕地放棄證書放棄人欄僅載許添丁，實已包含許添財及被
      上訴人願意無條件放棄系爭土地，將系爭土地交與上訴人
      壬○○（耕地放棄證書收執人僅載壬○○，實已包含梁慶
      河、梁金順、黃金雀）使用，雙方顯有成立使用借貸之合
      意，上訴人壬○○、黃金雀之夫子○○本於使用借貸之法
      律關係分別在系爭土地如附圖編號Ｂ、Ｅ所示土地上興建
      加強磚造房屋居住，即有合法權源；而梁慶河、梁金順在
      附圖編號Ｃ、Ｄ所示土地上興建加強磚造房屋居住，嗣梁
      慶河於91年5月20日死亡，附圖編號Ｃ所示房屋由上訴人
      庚○○、辛○○、己○○共同繼承；梁金順於86年6月21
      日死亡，附圖編號Ｄ所示房屋由上訴人乙○○、甲○○、
      丙○○、戊○○、丁○○等人繼承，上訴人等人基於使用
      借貸之法律關係，上訴人庚○○、辛○○、己○○、乙○
      ○、甲○○、丙○○、戊○○、丁○○等人另基於繼承之
      法律關係而占有使用系爭土地，均有正當權源，並非無權
      占有。再退步言之，縱令上訴人與被上訴人間無使用借貸
      關係存在，被上訴人對於許添丁就系爭土地曾於前述時地
      書立「耕地放棄證書」之事亦知情，顯然默示同意上訴人
      等人占有使用系爭土地，且未約定使用期限，上訴人之上
      述房屋均為加強磚造房屋，堅固耐用，依借貸之目的尚未
      使用完畢，被上訴人請求返還系爭土地，為無理由。
    (三)況依台灣民間習慣，家長有代表全體家屬為有關財產上法
      律行為之習慣，本件被上訴人與其夫兄許添丁、許添財，
      於上述「耕地放棄證書」書立時即54年間為同居共財，且
      住所均鄰近系爭土地，顯係由長兄許添丁代表系爭土地賣
      方，由上訴人壬○○代表買方而訂立，耕地放棄證書及收
      據雖僅有許添丁之簽名，但此事實，為許添丁、許添財及
      被上訴人所共知，對許添財及被上訴人亦生效力，許添財
      及被上訴人亦應受「耕地放棄證書」內容之拘束。
三、原審經斟酌兩造前開主張及攻擊防禦方法後，就被上訴人部
    分：以前開耕地放棄證書，與被上訴人癸○○無關，上訴人
    亦無法舉證證明被上訴人有何同意或授權許添丁簽立前開耕
    地放棄證書之事實，縱被上訴人逾30年未請求交還土地，充
    其量亦僅係怠於行使權利而已，不足以間接推知被上訴人有
    企圖發生使用借貸或相類似之一定法律效果之意思，其嗣後
    再行使權利亦無權利濫用或違反誠信原則可言，而土地法第
    34條之1第1項之規定，又係64年7月24日始行增訂，並無溯
    及適用之餘地。另許添丁、許添財、癸○○三人，早在35年
    年6月10日即行分家，許添丁在54年3月間，與被上訴人癸○
    ○之間，並無家長、家屬之關係可言，許添丁自無從以家長
    身分代表癸○○為財產上之法律行為，上訴人抗辯許添丁所
    簽之前開耕地放棄證書，其效力及於被上訴人癸○○，應屬
    無據，被上訴人癸○○主張被上訴人等人係無權占用，並據
    以請求渠等拆屋還地，於法並無不合，因而判決准許被上訴
    人於原審之請求。
四、至許添財於原審之請求部分，則經原審法院以該耕地放棄證
    書係由許添財代寫，其上雖記載全部耕地放棄並將之交給壬
    ○○使用之人為許添丁，許添財並不與焉。惟許添財於其父
    許天成死亡前即已成年，對於許天成留下的遺產包括系爭土
    地在內，絕無不知之理，竟仍願接受許添丁之託，代寫前開
    耕地放棄證書，而無任何異詞，顯然其當時確有同意許添丁
    將系爭土地交給壬○○使用，則在許添丁（現由繼承人許信
    雄等五人繼承）與壬○○間，基於上開耕地放棄證書所生之
    法律關係未終止或消滅前，許添旺仍有容忍壬○○繼續使用
    系爭土地之義務，至其餘上訴人均係經壬○○允許而占用系
    爭土地之人，在壬○○有權占用系爭土地之期間，自亦有占
    用該土地之權，是以，許添財本於共有權，請求上訴人各自
    拆除所有之前揭建物，於法不合，因而駁回其請求，許添丁
    於原審判決其敗訴後，並未聲明不服，其判決之部分已告確
    定，上訴人則對於原審判決被上訴人癸○○勝訴部分提起上
    訴，聲明求為：(一)原判決不利於上訴人之部分廢棄。(二)右廢
    棄部分，被上訴人在第一審之訴及假執行之聲請均駁回。(三)
    第一、二審訴訟費用由被上訴人負擔。被上訴人答辯聲明如
    下：上訴駁回，第二審及發回更審前第三審訴訟費用由上訴
    人負擔。
五、經查兩造對於下列之事實及證據並不爭執，此部分自堪信為
    真正，並採為本院判決之基礎：
(一)、系爭坐落彰化縣秀水鄉○○段四二三地號之土地，係被上訴
    人、許添財及許信雄、許德宗、許五郎、許信亭、許德川等
    所共有，其中被上訴人癸○○、許添財之應有部分各3分之1
    ，許信雄、許德宗、許五郎、許信亭、許德川等人各15分之
    1（見本院前審卷第61-62頁土地登記簿所載）。
(二)、上訴人壬○○於54年3月10日與被上訴人許添丁簽立「耕地
    放棄證書」，內載「座落　秀水鄉○○村○○路路榜（應係
    旁字之誤），面積約四厘五毛該地全部，右記耕地全般都合
    上喜悅，無條件放棄，交給壬○○使用，特立此書為據，此
    證，放棄人許添丁」等語（見原審卷第22頁），再由許添丁
    於「耕地放棄證書」上「放棄人」欄內簽名蓋章，並將系爭
    土地交與上訴人壬○○使用，壬○○則於同日交付在來稻谷
    一千台斤給許添丁，由許添丁書立收據一張交與上訴人壬○
    ○收執。
(三)、嗣後，上訴人壬○○、黃金雀之夫子○○即分別在系爭土地
    如原判決附圖編號Ｂ、Ｅ所示土地上興建加強磚造房屋居住
    ，梁慶河、梁金順則分別在原判決附圖編號Ｃ、Ｄ所示土地
    上興建加強磚造房屋居住，嗣梁慶河於九十一年五月二十日
    死亡，原判決附圖編號Ｃ所示房屋由上訴人庚○○、辛○○
    、己○○共同繼承；梁金順於八十六年六月二十一日死亡，
    原審附圖編號Ｄ所示房屋由上訴人乙○○、甲○○、丙○○
    、戊○○、丁○○等人繼承，此業據原審法院囑託彰化地政
    事務所測量明確，並製有勘驗筆錄、土地複丈成果圖、戶籍
    謄本、繼承系統表、房屋納稅義務人變更申請書、遺產分割
    協議書、印鑑證明、遺產稅課稅證明書、房屋稅改課申請書
    附卷可稽（見原審卷第126至141頁、第129頁、第137頁、第
    168至191頁）。
(四)、被上訴人癸○○係大正13年12月15日（即民國13年12月15日
    ）出生，昭和18年（即民國32年）1月11日與許添旺結婚，
    結婚後原住於台中縣彰化區秀水鄉福安村百參番地（日據時
    代地址），民國35年6月10日分家，分家後遷居彰化縣秀水
    鄉○○村○○路97號，嗣門牌改編為同村彰水路2段451巷4
    號迄今等情，有戶籍謄本可稽（原審卷第巷64、70、83、84
    頁）。
(五)、系爭土地原登記為許天成（即被上訴人之公公，訴外人許添
    丁、許添旺之先父）名下，許天成於昭和十九年（即民國三
    十三年）十二月六日死亡（見原審64頁），依當時台灣繼承
    習慣，應由同戶之男性直系血親卑親屬許添丁、許添財、許
    添旺共同繼承，應有部分各3分之1（繼承人有二人以上時，
    其應繼分係按人數平均繼承，就繼承財產所成立之共有，乃
    為分別共有。惟許添旺於34年年5月下旬死亡（見原審卷第
    60頁），所遺系爭土地應有部分3分之1，即應由其配偶即被
    上訴人癸○○繼承之，故在54年3月間，系爭土地雖登記為
    已故許天成之名下，但已為許添丁、許添財、及被上訴人癸
    ○○三人所共同繼承，並取得所有權。
(六)、系爭耕地放棄證書，於54年間簽訂時，而土地法第34條之1
    項第1項之規定則至64年7月24日始增訂公布，無溯及適用之
    效力（參見本院卷第48頁筆錄所載）。
六、兩造經協議及簡化之爭點如下：(一)上訴人是否具有占有系爭
    土地之正當權源？(二)前開耕地放棄證書是買賣或使用借貸契
    約性質？(三)許添丁簽立前開耕地放棄證書時，被上訴人癸○
    ○是否在場？並默示同意其內容？該證書對被上訴人有無拘
    束力？茲分述如下：
(一)、本件上訴人雖以前開耕地放棄證書，資為渠等占有之正當權
    源，並據以主張：該耕地放棄證書實為一買賣契約性質，且
    縱使雙方不成立買賣，事實上被上訴人於簽立耕地放棄證書
    時既已在場，即有同意或至少默示同意渠等使用系爭土地，
    雙方亦有類似使用借貸之法律關係存在等語，然稱「買賣者
    ，謂當事人約定一方移轉財產權於他方，他方支付價金之契
    約」民法第345條第1項定有明文，同法第348條第1項復明定
    ：「物之出賣人，負交付其物於買受人，並使其取得該物所
    有權之義務」依此規定，物之買受人負有支付價金之義務，
    出賣人則負交付其物於買受人並使買受人取得該物所有權之
    義務，是買賣雙方當事人必需就前開買賣之要件，互為意思
    之合致，始能成立買賣契約。而前開耕地放棄證書僅載稱：
    「坐落秀水鄉○○村○○路路榜（應係旁字之誤），面積約
    四厘五毛該地全部，右記耕地全般都合上喜悅無條件放棄，
    交給壬○○（即上訴人）使用，特立此書為據，此證，放棄
    人許添丁」等語（原審卷第二十二頁），上述收據則僅載稱
    ：「在來稻谷壹仟台斤正，右記稻谷確實收訖無訛，此據立
    據人許添丁」等語（原審卷第23頁），被上訴人雖不爭執上
    述「耕地放棄證書」上所指之耕地即係系爭土地無誤（見原
    審卷第247頁），惟依上述「耕地放棄證書」及收據所載文
    句觀之，上述文件僅載稱許添丁應將耕地交與上訴人壬○○
    使用，並無任何有關許添丁應將耕地所有權移轉登記與壬○
    ○之記載，亦未載稱上訴人壬○○所付稻谷一千台斤為耕地
    買賣之價金，核與買賣之要件顯然不合，上訴人復未舉證證
    明雙方之真意確為耕地之買賣，是上訴人壬○○等十人所辯
    ：彼等十人均係因買賣關係而占用系爭土地云云，並非可採
    。
(二)、次按前開耕地放棄證書上已載明：「右記耕地全般都合上喜
    悅，無條件放棄，交給壬○○使用，特立此書為據，此證，
    放棄人許添丁」等語，依其文句，固足認上訴人壬○○與許
    添丁就系爭土地已有成立使用借貸之合意，然此使用借貸之
    法律關係效力是否及於被上訴人癸○○？被上訴人於簽立前
    開耕地放棄證書時，是否在場？上訴人於本院雖主張被上訴
    人於簽立時有在場並同意之，但為被上訴人所否認，而上訴
    人於原審法官於91年11月29日履勘現場時，已自陳：「系爭
    土地是許添丁、許添財放棄耕地同意渠等建屋使用」（原審
    卷第20頁反面）；其等於91年12月13日答辯書狀中亦自陳「
    ．．系爭土地，日據時代原為已故許天成所有，嗣許天成去
    世，應由其子許添丁、許添財繼承．．癸○○無繼承權，．
    ．．系爭土地係上訴人壬○○，經由中人林丹桂（已亡故）
    之介紹，向許添丁、許添財購買系爭土地，雙方已達成合意
    ．．」等語（見原審卷第46頁反面、47頁正面），核其上揭
    陳詞，始終未提及被上訴人有參與耕地放棄證書之事，甚至
    否認被上訴人就系爭土地有何權限，果爾，上訴人壬○○於
    書立該證書時，既不認被上訴人具有共有人之身分，並單與
    與許添丁及許添財兄弟二人接洽及書立放棄證書，則被上訴
    人又何有可能於書立該證書時在場並同意之？上訴人事後改
    稱被上訴人、許添丁、許添財均在場並同意將系爭土地交由
    上訴人壬○○使用一節，是否屬實，已非無疑。
(三)、次查：上訴人壬○○就書立系爭耕地放棄證書之經過，雖又
    稱「（簽具耕地放棄證書）當天伊先去許添丁住處，許添財
    與癸○○也住同一地方，許添財在碾米廠，後來伊跟許添丁
    、癸○○一起去碾米廠」等語，然被上訴人癸○○，於35
    年間與許添丁、許添兄弟分家後，即遷居彰化縣秀水鄉○○
    村○○路97號（嗣門牌改編為同村彰水路2段451巷4號），
    前開戶籍資料為憑（見原審卷第76頁），可見被上訴人於54
    年3月間書立耕地放棄證書時，並未與許添丁及許添財明同
    住一處，上訴人壬○○前揭所述與事實亦有不合，被上訴人
    於書立耕地放棄證書當天是否確實在場，更見疑處。
(四)、上訴人固又舉證人梁海進為證，欲藉以證明被上訴人就該放
    棄書確已知情並在場，然證人梁海進雖於本院前審92年10月
    17日準備期日證稱：「我認識許添財，我當時在彰化縣秀水
    鄉秀水農校當雇員，許添財開碾米廠，以前公務員都配有糧
    票，糧票要變現或領取實物都到他的碾米廠辦理，所以認識
    他，我認識許添丁，他是許添財的弟弟．．．上訴人壬○○
    我認識，我們是鄰居關係，我與許添財、上訴人壬○○住的
    地方相距都只有幾百公尺，癸○○我認識，他的住處與我住
    的地方相距不遠，他住在福安村，是隔壁村子的人．．．五
    十四年的時候，我去許添財的碾米廠賣米，許添財、許添丁
    、壬○○、林丹桂、癸○○（即被上訴人）都在碾米場，他
    們五個人在那邊，至於他們五個人在那邊談論的事情詳情我
    不清楚，我只聽到林丹桂說：他願意當立會人（意思就是指
    願意當證人）．．．另外我聽到許添財說他願意寫土地放棄
    書．．．這個時候我的賣米的手續辦好了，我就離開去秀水
    農校上班」等語（見本院前審卷第83、84頁），惟本件耕地
    放棄證書書立之時間乃係54年3月間，距證人梁海進於原審
    作證之時間，相隔已長達28年之久，證人對於當時有無至碾
    米廠、當天在場有哪些人，談論何事是否能記得，本非無疑
    ，而證人既證稱不知談論何事，又何以能記得當時許添財及
    林丹桂說話之內容，此與經驗法則亦有不合，上訴人壬○○
    復自陳：伊係本案涉訟，且開過幾次庭後碰到梁海進，向梁
    海進提及此事，梁海進才說他在場等語屬實（見本院卷第49
    頁），依此可知證人梁海進於事隔多年後，猶能記憶與己無
    關之事，乃係上訴人事後告知所致，其證詞之內容已難擔保
    其客觀及正確性，亦難逕予採信。
(五)、第按所謂默示之意思表示，係指依表意人之舉動或其他情事
    ，足以間接推知其效果之意思表示而，若單純之沉默，除有
    特別情事，依社會觀念可認為一定意思表示者外，不得謂為
    默示之意思表示（最高法院著有30年上字第121號判例足參
    ），上訴人雖又抗辯被上訴人已有默示同意系爭耕地放棄證
    書之內容，但被上訴人已一再否認簽立該證書時其有在場，
    退步言之，即令認證人梁海進之前開證詞為可採，即認上訴
    人於書立該證書時確實在場，且其嗣後亦未對上訴人使用系
    爭土地表示異議，然被上訴人既未於系爭耕地放棄證書上簽
    名，亦未出言講話或表示同意將系爭土地交付上訴人壬○○
    等人建屋使用，此業據證人梁海進證述無誤（本院前審卷第
    84頁），且被上訴人就壬○○所交付之稻榖，無論係收據記
    載之1000台斤，或上訴人自稱之4500台斤，亦均無被上訴人
    癸○○分領或收受之紀錄（本院按：係由許添丁領收），此
    外被上訴人亦無其他之舉止動作，足以彰顯其已默示同意就
    系爭土地與被上訴人成立使用借貸契約，系爭耕地放棄證書
    係以許添丁之名義立具，故不能單以被上訴人癸○○之沈默
    ，即謂其已同意前開耕地放棄證書之內容，並謂該證書對於
    非契約當事人之被上訴人，亦有效力。是該證書與被上訴人
    即無任何關聯，上訴人又未舉證證明癸○○有同意或授權許
    添丁之事實，其抗辯原告癸○○有授權許添丁簽訂該耕地放
    棄證書，及同意彼等使用土地，亦無可採。
(六)、又查，系爭土地於54年3月間雖登記在已故「許天成」之名
    下，但實際上已由許添丁、許添財、及被上訴人癸○○三人
    因繼承而取得所有權，已詳如前述，上訴人固又援引許添財
    於原審92年3月24日言詞辯論期日所稱：「這筆地本來是我
    父親做的，都是我大哥許添丁在幫忙，我那時候在公所工作
    。寫放棄證書時，我父親已經過世。我父親去世後，都是許
    添丁在作農，我的份也是我大哥在做」，再佐以被上訴人自
    己供述「我不知道系爭土地我也有份」、「分家時．．我有
    分到自己的地。許添財也有分到。兄弟都有分到」等語，據
    以主張謂許添丁、許添財及被上訴人分家產時，系爭土地並
    未分歸被上訴人所有或共有，顯見系爭土地本已分歸許添丁
    及許添財所有，上訴人自屬合法有權占有云云，然查系爭土
    地於分家時並未說要分給誰或分給某一特定的房份，已據被
    上訴人及許添財於原審陳述明確（原審卷第211頁），而被
    上訴人與許添丁、許添財於分家時倘已同意將系爭土地分歸
    許添丁、許添財二人所有，又何以未於分家時即行辦理登記
    ，反而於78年5月10日辦理更名登記予其3人名下（見原審卷
    第5頁、本院前審卷第57-63頁），此外，又無任任證據資料
    足以證明被上訴人早於54年間即已放棄系爭耕地之共有權限
    ，上訴人空言所辯與事實不合，亦無可採。
(七)、從而，系爭土地既為許添丁、許添財、及被上訴人癸○○三
    所共有，則許添丁等人，在未經被上訴人癸○○同意下，就
    該共有土地全部，依法並無處分、變更或設定負擔之權，且
    土地法第34條之1第1項，關於共有土地之處分、變更及設定
    地上權、永佃權、地役權或典權，應以共有人過半數及其應
    有部分合計過半數之同意行之，但其應有部分合計逾三分之
    二者，其人數不予計算之規定，又係於64年間始行增訂，並
    無溯及適用之餘地，此亦為兩造所不爭執，況被上訴人癸○
    ○早在35年6月10日即與許添丁及許添財分家，復有前開戶
    籍資料可參，由上益證許添丁在54年3月間，與被上訴人癸
    ○○之間，並無家長、家屬之關係可言，許添丁自無從以家
    長身分代表癸○○為財產上之法律行為，被上訴人抗辯許添
    丁係以家長身分簽立前開耕地放棄證書，其效力應及於被上
    訴人癸○○云云，亦屬無據。
(八)、此外，上訴人復無法舉出其他占有系爭土地之正當權源，被
    上訴人癸○○主張上訴人無權占用系爭土地之事實，堪以認
    定。上訴人雖又以上訴人所有系爭建物與被上訴人住的地方
    相距僅200公尺，且於64年間改建，88年間被徵收一部分，
    被上訴人不可能不知情，被上訴人明知其情，均未曾加以異
    議，反而於延宕多年後始請求拆屋還地，有違誠信原則及濫
    用權利云云，但被上訴人係於78年間始知伊就系爭土地享有
    共有權，並於更名後，於八十幾年鑑界時才知道上訴人房子
    有建蓋在系爭土地上，因為上訴人亦有占有國有土地，伊起
    初不知系爭土地與國有土地之界線何在，後來才知道，也有
    寄存證信函予上訴人請求返還土地並洽談解決之道，但因上
    訴人否認被上訴人之繼承權，被上訴人不得已才提起本件訴
    訟等語，並提出存證信函影本一紙為證（本院卷第49頁、69
    頁）；衡以系爭土地辦理更名登記之時間確實是在78年間，
    另上訴人於原審之答辯書狀初亦否認被上訴人癸○○就系爭
    土地之繼承權，足見被上訴人此部分主張伊係於78年間始知
    系爭土地伊有共有權，且於鑑界後始發現上訴人所有建物占
    有系爭土地，及見上訴人否認其繼承權始提起本件訴訟一節
    ，並非無憑。況本件被上訴人癸○○縱已逾30年未向上訴人
    請求交還系爭土地，惟此充其量亦僅係被上訴人怠於行使權
    利而已，亦足以間接推知被上訴人癸○○有企圖發生使用借
    貸或相類似之一定法律效果之意思，更不得據此即謂其有同
    意上訴人等人使用系爭土地之默示的意思表示，其嗣後行使
    其權利，亦無權利濫用或違反誠信原則可言。上訴人抗辯被
    上訴人癸○○與壬○○之間，有所謂使用借貸或類似使用借
    貸之法律關係，為有權占用，被上訴人癸○○於多年後始請
    求拆屋還地，有違誠信原則及濫用權利云云，委無可取。
七、按各共有人對於第三人，得就共有物之全部，為本於所有權
    之請求。但回復共有物之請求，僅得為共有人全體之利益為
    之，民法第821條定有明文。本件被上訴人所有之前揭磚造
    建物，均未經被上訴人癸○○之同意，而無權占用系爭土地
    ，已詳述如前，被上訴人癸○○本於所有權（共有權）之作
    用，請求被上訴人黃清柳應將Ｅ部分建物；被上訴人乙○○
    、甲○○、丁○○、丙○○、戊○○應將Ｄ部分建物；被上
    訴人庚○○、辛○○、己○○應將Ｃ部分建物；被上訴人梁
    慶豊應將Ｂ部分建物，拆除並交還基地與被上訴人癸○○及
    其他共有人，於法洵無不合，原審因之判決准許被上訴人癸
    ○○之請求，核其認事用法及判決結果均無不當，上訴人仍
    執前詞，求予將原判決不利於上訴人之部分予以廢棄，自屬
    無據，其上訴為無理由，應予駁回。
八、兩造其餘攻擊方法及舉證，核於判決結果無影響，爰不逐一
    論述，併此敘明。
九、據上論結：本件上訴為無理由，依民事訴訟法第449條第1項
    、第78條，判決如主文。
中　　華　　民　　國　　94　　年　　12　　月　　6 　　日
 　　                 民事第二庭審判長法 官  童有德
     　　　                           法 官  翁芳靜
           　　                       法 官  謝說容
以上正本係照原本作成。
上訴人得上訴。
如對本判決上訴，須於收受判決送達後二十日內向本院提出上訴
書狀，其未表明上訴理由者，應於提出上訴後二十日內向本院提
出上訴理由書 (須按他造人數附具繕本)。
上訴時應提出委任律師為訴訟代理人之委任狀。具有民事訴訟法
第四百六十六條之一第一項但書或第二項之情形為訴訟代理人者
，另應附具律師及格證書及釋明委任人與受任人有該條項所定關
係之釋明文書影本。
                                      書記官　蘇昭文
中　　華　　民　　國　　94　　年　　12　　月　　6　　日
                                                     Ｈ
